【裁判字號】    88,上更(四),14
【裁判日期】    891011
【裁判案由】    土地所有權移轉登記
【裁判全文】
臺灣高等法院臺中分院民事判決      八十八年度上更(四)字第一四號
      上  訴  人  丑○○
                  癸○○
                  天○○
      追 加 原告  寅○○
                  戌○○
                  酉○○
                  辰○○
                  亥○○
                  甲○○○
                  申○○
                  宇○○
                  丙○○
                  戊○○
                  丁○○
                  乙○○
      法定代理人  李振裕
      被 上 訴人  地○○
                  未○○
右當事人間請求土地所有權移轉事件，上訴人對於中華民國八十三年三月二十八日臺
灣臺中地方法院第一審判決（八十三年度訴字第三四四號），提起上訴，並於本院為
訴之變更及追加原告，本院判決後，經最高法院第四次發回，本院判決如左：
      主      文
上訴人變更之訴及追加原告之訴均駁回。
第二審及發回前第三審訴訟費用除確定部分外，由上訴人丑○○、癸○○、天○○，
追加原告寅○○各負擔六分之一，由上訴人子○○、巳○○、壬○○○、己○○、庚
○○、辛○○、午○○、卯○○連帶負擔六分之一，由其餘追加原告連帶負擔六分之
一。
      事      實
甲、上訴人及追加原告方面：
一、聲明：(一)原判決廢棄。(二)被上訴人地○○應將坐落南投縣南投市○○○段四二一
    －二二地號建○．○二四二公頃各移轉應有分二四二○○分之一三七五登記與上
    訴人天○○、丑○○、癸○○、追加原告寅○○，移轉應有部分二四二○○分之
    一三七五登記與上訴人子○○、巳○○、午○○、壬○○○、卯○○、己○○、
    庚○○、辛○○公同共有，並移轉應有部分二四二○○分之一三七五登記與追加
    原告戌○○、酉○○、辰○○、亥○○、甲○○○、申○○、宇○○、丙○○、
    戊○○、丁○○、乙○○公同共有。(三)被上訴人未○○應將坐落南投縣南投市○
    ○○段四二一－二四地號建○．○一四二公頃，各移轉應有部分一四二○○分之
    一三七五登記與上訴人天○○、丑○○、癸○○、追加原告寅○○，移轉應有部
    分一四二○○分之一三七五登記與上訴人子○○、巳○○、午○○、壬○○○、
    卯○○、己○○、庚○○、辛○○公同共有，並移轉應有部分一四二○○分之一
    三七五登記與追加原告戌○○、酉○○、辰○○、亥○○、甲○○○、申○○、
    宇○○、丙○○、戊○○、丁○○、乙○○公同共有。(四)第一、二審及發回前第
    三審訴訟費用由被上訴人等負擔。
二、陳述及所用證據，除與第一審判決書所載相同者茲引用外，補稱：
  (一)上訴人天○○、丑○○、癸○○、寅○○及已故蔡文龍、蔡枝美等六兄弟與上訴
    人地○○、未○○於民國六十九年十月二十日訂立土地共有人分割處分協議筆錄
    ，而於第八項就被上訴人兄弟於民國五十二年間賣給上訴人兄弟之土地六十坪，
    訂明「未○○、地○○兩人之持分六十坪，分割給予蔡文龍、天○○、蔡枝美、
    丑○○、寅○○、癸○○六人」，因此被上訴人等各應分割三十坪移轉登記與上
    訴人天○○等六兄弟，今因上訴人兄弟依共有人分割處分協議筆錄第八項記載得
    請求被上訴人等應將系爭南投市○○○段四二一－二二地號及四二一－二四地號
    建地各分割三十坪登記與上訴人等兄弟，依本件最高法院八十七年度台上字第三
    五二號判決發回意旨認係屬必須合一確定之共同訴訟事件，惟因當時蔡枝美及寅
    ○○未一併列為原告而一同起訴，因此依民事訴訟法第二百五十六條第四款規定
    追加原非當事人之寅○○及蔡枝美之繼承人戌○○、酉○○、辰○○、亥○○、
    甲○○○、申○○、宇○○、丙○○、戊○○、丁○○、乙○○為當事人。依法
    並無不合。故上訴人追加原非當事人之人為當事人，並無庸經被上訴人之同意，
    因此被上訴人主張不同意上訴人追加當事人，顯無理由。
  (二)蔡枝美係於民國八十七年三月十一日死亡，有戶籍謄本附卷可稽，因此蔡枝美對
    於被上訴人所得請求之權利，應由其繼承人共同承行使，茲查蔡枝美之繼承人計
    有妻宇○○、長子戌○○、次子辰○○、三子亥○○、長女酉○○、次女李蔡翠
    芳、三女甲○○○、四女申○○計八人，惟次女李蔡翠芳已於民國八十年十月十
    四日死亡，因此應由李蔡翠芳之長子丙○○、長女戊○○、次子丁○○、三子乙
    ○○代位繼承，有戶籍謄本六件附卷可稽。
  (三)因被上訴人地○○、未○○兄弟於民國五十一年十一月二十九日由地○○代表與
    蔡文龍在南投鎮調解委員會調解成立，被上訴人就坐落南投鎮○○○段第四二一
    號外一筆建地中由上訴人占有部分以每坪新台幣一百元之價款賣與上訴人天○○
    等六兄弟，並於民國五十二年五月四日由被上訴人蔡總日為代表向上訴人天○○
    之長兄蔡文龍收取新台幣五千元為定金，另於同年九月二十日再向蔡文龍收取新
    台幣一千元，有該收據可稽，雖該收據上出賣人方面僅由被上訴人地○○立寫收
    據，惟其係兼未○○之代理人而收取定金及價金，而承買人方面僅寫上訴人蔡文
    龍一人，其亦為兼代理其餘兄弟天○○、蔡枝美、丑○○、寅○○、癸○○買受
    ，因此上訴人兄弟與被上訴人地○○、未○○兄弟於民國六十九年十月二十日立
    寫土地共有分割處分協議筆錄時，即將雙方以前所買賣而未過戶之士地持分願意
    分割登記予上訴人兄弟，因此上訴人依據土地共有人分割處分協議筆錄第八項記
    載請求被上訴人地○○、未○○將其所有土地持分分割六十坪登記與上訴人兄弟
    ，並無不合。茲查被上訴人等於原審亦供承渠等二人於民國五十一年間將所有土
    地六十坪，以每坪新台幣一百元售予上訴人兄弟不諱（見原審卷第五九頁背面）
    ，且原審法院供承寫該分割處分協議筆錄時，被上訴人等亦有到場（見審卷第七
    五頁背面），又伊等之印章曾交給王大地代書（見本院八十三年上字第二八三號
    卷第六一頁、第六二頁），足徵製作該土地共有人分割處分協議筆錄時，被上訴
    人等係在場見聞，灼然甚明。尤據代書王大地到庭證稱：「使用的面積與應有部
    分面積不相符，所以部分共有人先來談，伊於六十八年十一月二十七日先測量共
    有人使用位置作成實測圖，該圖所示藍色部分即為蔡文龍兄弟六人使用位置，被
    上訴人有承認持分面積多了六十坪，伊根據被上訴人所說要將持分六十坪分割返
    還給蔡文龍六人，寫分割協議筆錄，當時被上訴人均在場，分割協議筆錄及實測
    圖上被上訴人印章為其等自行加蓋，所有在場人都說該六十坪土地是在蔡文龍兄
    弟使用的範圍內，即實測圖藍色部分內，但該六十坪土地未經雙方指界，其確實
    位置伊未測量確定」等語（見原審卷第七四頁，本院八十三年上字第二八三號卷
    第四三頁、第四四頁，本院八十四年度上更(一)字第七三號卷第一二六頁至第一三
    二頁）。由此足證被上訴人否認該土地共有人分割處分協議筆錄，顯無理由。
  (四)至於協議筆錄第八項及第四項雖約定：「被上訴人二人之持分六十坪分割給予上
    訴人天○○兄弟六人」「六人共同分割為一筆」然其所稱共同分割為一筆，係指
    依其權利比例之分別共有而非分割為公同共有，況且天○○兄弟六人亦未約定為
    公同共有。因此，其所稱共同分割為一筆並非約定分割為公同共有，併此陳明。
  (五)按前開土地共有人分割處分協議筆錄，核其內包括土地共有人協議分割土地及被
    上訴人同意分割土地「持分六十坪」予蔡文龍兄弟六人，而被上訴人負分割土地
    「持分六十坪」給蔡文龍兄弟六人之義務，與其他共有人無涉，尚難認與該土地
    協議分割契約有不可分關係，因此上開分割處分協議筆錄，關於協議分割共有土
    地部分，因未經全體共有人同意而不成立，惟被上訴人同意將其二人之「持分六
    十坪」分割予蔡文龍兄弟六人部分，既經雙方意思表示一致蓋章同意，契約即屬
    成立，仍屬有效，不因上開協議分割共有土地契約未成立而受影響，被上訴人執
    此抗辯，殊無理由。
  (六)雖六十九年十月二十日所寫之士地共有人分割處分協議筆錄記載土地地號計有南
    投鎮○○○段四二一、四二一－一（四二一－一號土地於民國七十七年一月二十
    六日被南投市公所徵收應有部分十二分之十，僅餘蔡根土六分之一）、四一五、
    四一五－二地號等四筆，惟該四筆土地係屬共有土地，而欲協議分割之士地，而
    非上訴人天○○等六兄弟向被上訴人買受之土地，至於上訴人天○○等六兄弟之
    建築物所占用而已向被上訴人買受之持分六十坪，其位置係在原坐落南投鎮○○
    ○段四二一地號建地面積○．三七三三公頃範圍內，因此該四二一地號建地經原
    審法院七十五年度訴字第一一七九號分割共有物事件判決分割後，被上訴人地○
    ○分得分割後之四二一－二二地號建地○．○二四二公頃全部，被上訴人未○○
    分得分割後之四二一－一四地號○．○一○○公頃及四二一－二四地號建地○．
    ○一四二公頃全部暨四二一－二五地號建地○．○一○五公頃被上訴人等應有部
    分各十八分之三，四二一地號建地○．○六二八公頃，被上訴人等應有部分各十
    二分之一，因此上訴人天○○等兄弟得請求被上訴人等移轉土地應有部分之權利
    ，自得就被上訴人等分割後所取得而且上訴人占有使用之四二一－二二地號及四
    二一－二四地號建地行使。且被上訴人等於本院亦陳稱如伊等應負履行之責，僅
    願就地○○分得之四二一－二二號土地、未○○分得之四二一－二四號土地為給
    付，且上訴人亦表示不爭執（見本院八十四年度上更(一)字第七三號卷第一四三頁
    、第一四四頁），足見上訴人請求被上訴人移轉該四二一－二二地號及四二一－
    二四地號土地之應有部分，並無不合。
  (七)按分割前之四二一地號土地面積計○．三七三三公頃，被上訴人應有部分各為十
    二分之一，折計面積各為三一○．八三平方公尺，而分割後之四二一地號土地為
    保留巷道，面積○．○六二八公頃，被上訴人應有部分各為十二分之一，折計分
    擔巷道面積各為五二．三三平方公尺，其分擔巷道面積之比例為三一○八三分之
    五二三三，而上訴人天○○等兄弟六人得請求按六十坪計算之應有部分，則被上
    訴人二人各應分擔三十坪即九九．一八平方公尺，依上開分擔巷道面積、比例計
    算為一六．七○平方公尺（99.18×5233∕31083＝16.70）， 因此該九九．一八
    平方公尺扣除所應分擔之巷道面積一六．七○平方公尺後，尚有八二．四八平方
    公尺，然後再就該八二．四八平方公尺分為六份後，上訴人天○○、丑○○、癸
    ○○、寅○○各得一三．七五平方公尺及蔡文龍之繼承人蔡枝美之繼承人各共同
    取得一三．七五平方公尺，故被上訴人各應按此面積計算該各筆土地之應有部分
    移轉予上訴人，又天○○等六兄弟每人對於被上訴人地○○之四二一－二二地號
    土地○．○二四二公頃，可取得之應有部分為二四二○○分之一三七五，另對於
    被上訴人未○○之四二一－二四地號土地○．○一四二公頃可取得之應有部分為
    一四二○○分之一三七五（如另紙計算說明書所載），茲因八十八年八月二十四
    日之民事聲明狀所載上訴聲明，與事實略有出入，因此更正上訴聲明如前開所載
    。
  (八)按上訴人於原審起訴係基於契約關係請求被上訴人履行將被上訴人地○○所有坐
    落南投縣南投市○○○段四二一－二二地號土地，其中如起訴狀附圖所示Ａ部分
    面積○．○○六六公頃，被上訴人未○○所有坐落同段四二一－二四地號土地，
    其中如附圖所示Ａ部分土地○．○○六六公頃割出，並移轉登記與上訴人各應有
    部分四分之一，而於上訴本院後雖變更其聲明，請求被上訴人地○○將同段四二
    一－二二地號土地全筆之應有部分各九六八○分之五四三，被上訴人未○○將同
    段四二一－二四地號土地全筆之應有部分各六三一一分之六○三移轉登記予上訴
    人（上訴人子○○等八人部分為公同共有該應有部分），足見其訴訟標的之法律
    關係並無變更，雖所請求之標的自土地之一部分擴張為全筆，各人請求之應有部
    分範圍則有減縮，並減縮分割土地部分之請求，故其僅為擴張或減縮應受判決事
    項之聲明，依民事訴訟法第四百四十六條第一項但書，第二百五十六條第二款規
    定，被上訴人縱不同意，上訴人仍得為之。因此，被上訴人抗辯上揭擴張或減縮
    應受判決事頃之聲明，係屬違反民事訴訟法第四百四十六條第一項規定，顯不足
    採。況上訴人於本院八十四年度上更(一)字第七三號及八十五年度上更(二)字第七八
    號所有權移轉登記事件亦同此擴張及減縮應受判決事頃之聲明而為上開判決所採
    認，有該判決理由載明可稽。尤其被上訴人於上開第二審判決後，雖上訴於最高
    法院後亦同此主張，惟最高法院就此亦認為合法而均無何指摘。足見被上訴人主
    張上訴人擴張及減縮應受判決事項之聲明係訴之變更，應經其同意云云，殊屬誤
    會。
  (九)末查上訴人天○○等六兄弟雖於民國五十二年五月四日及同年九月二十日給付被
    上訴人買賣價款新台幣六千元，向被上訴人等兄弟買受原坐落南投市○○○段四
    二一地號建地應有持分六十坪，惟被上訴人等於民國六十九年十月二十日與上訴
    人天○○等六兄弟訂立土地共有人分割處分協議筆錄時，被上訴人仍承認曾將上
    訴人之建築物所占用該土地持分面積六十坪賣給上訴人等天○○等六兄弟，並表
    示願將該持分六十坪分割予上訴人天○○等六人，因此於該協議筆錄第八項訂明
    ：「未○○、地○○兩人之持分六十坪分割予蔡文龍、天○○、蔡枝美、丑○○
    、寅○○、癸○○六人」，雖上訴人遲至民國八十三年二月十七日提起本件訴訟
    ，惟並未逾十五年之請求權時效，從而被上訴人主張上訴人之請求權已罹於時效
    消滅，顯不足採，至於上訴人寅○○及蔡枝美之繼承人戌○○等雖至民國八十七
    年六月十日始為追加起訴，惟查本件依最高法院八十七年度台上字第三五二號判
    決發回意旨認係屬必須合一確定之共同訴訟事件，因此依民事訴訟法第五十六條
    第一項「訴訟標的對於共同訴訟之各人，必須合一確定者，共同訴訟人中一人之
    行為，有利益於共同訴訟人者，其效力及於全體」之規定，則追加之原告寅○○
    以及蔡枝美之繼承人戌○○等之請求權時效仍未消滅。謹依法提出辯論要旨，敬
    請
  (十)補提戶籍謄本、地籍圖謄本、土地登記簿謄本、使用位置實測圖、分割位置圖、
    計算說明書等件為證，並於本院前審聲請勘驗現場。
乙、被上訴人方面：
一、聲明：
  (一)上訴人及追加原告所為上訴、變更及追加之訴均駁回。
  (二)第一、二審及發回審前第三審訴訟費用均由上訴人負擔。
二、陳述及所用證據：除與第一審判決書所載相同者茲引用外，補稱：
  (一)查本件上訴人原起訴聲明係請求被上訴人等二人1.將坐落南投縣南投市○○段四
    二一之二二地號及同地段四二一之二四地號土地各分割Ａ、Ｂ二部分；2.將前揭
    二筆土地Ａ部分之士地所有權移轉登記為上訴人等所有，亦即上訴人等請求之標
    的為「特定土地」所有權之移轉登記。而上訴人等人上訴後變更聲明請求被上訴
    人等二人將坐落南投縣南投市○○段四二一之二二地號及同地段四二一之二四地
    號土地應有部分二四○之六六○移轉登記為上訴人等所有，其請求之標的變異為
    土地所有權「應有部分」之移轉，即應認為係訴之變更（即聲明之變更）。至減
    縮聲明，係指就前揭「特定土地」範圍內為減縮請求（即仍請求前揭特定土地範
    圍之「部分特定土地」，惟面積減少），如變更之聲明請求之範圍超過前揭「持
    定土地」範圍，該超出「特定土地」範圍部分即屬訴之追加，而非聲明擴張。本
    件上訴人所為訴之變更或追加既因不合法而無效，爰請鈞院仍就上訴人原聲明部
    分之上訴為審理及裁判。
  (二)本件上訴人等提出於原審之分割協議非屬真正，上訴人等依據該一分割協議為請
    求基礎應認無理由。蓋上訴人提出之土地共有人分割協議，係上訴人癸○○私下
    交待王大地代書所書立，在未徵得被上訴人等同意下，擅自蓋用被上訴人等為辦
    理「協議分割共有土地」而交付保管之印章，該協議未經被上訴人同意簽署，自
    應認不生協議之效力。又上訴人癸○○與王大地代書共謀私定前開分割協議並擅
    自蓋用被上訴人等印章一節，亦可從寅○○所供（原審卷八十三年三月二十三日
    言詞辯論筆錄參照）得到證明，亦即前開分割協議之內容當時只有癸○○及王大
    地知道，其他共有人沒有一人知曉，更惶論取得及保管該一筆錄之正本。
  (三)若認上開分割協議係經被上訴人同意簽署，惟上揭分割協議亦屬土地共有人間「
    分割共有土地」協議，未經共有人全體同意簽署而不生效力：
    1.共有物之分割，依共有人協議之方法行之，民法第八百二十四條第一項定有明
      文，是以分割共有物之協議須經全部共有人之同意始生效力。本件上訴人提出
      於原審法院之「土地建物共有人分割處分協議筆錄」，既經開宗明義的於前言
      指明係就坐落南投縣南投市○○○段四二一地號、同段四二一之一地號、同段
      四一五地號及同段四一五之二地號土地為協議分割，即應認本件協議係共有人
      間為了分割前揭四筆土地而書立，為民法第八百二十四條第一項所稱之分割協
      議，依前揭法律規定應共有人全體之同意。
    2.本件兩造共有之前揭土地共有人總數為二十人（台灣台中地方法院七十五年度
      訴字第一一七九號民事判決當事人欄記載，及原審卷八十三年三月十六日言詞
      辯論筆錄王大地之供述參照），共有人協議分割共有土地時，依民法第八百十
      九條第二項規定即徵得全體共有人即二十人同意簽署，分割協議始發生效力。
      乃前揭分割協議卻僅有共有人十人同意簽署，尚有其餘共有人十人未經同意簽
      署，依前揭法律規定自應認尚未發生分割共有物之效力。前揭分割協議既不生
      分割共有物之效力，上訴人等依據前開生效力之分割協議筆錄請求被上訴人等
      移轉土地所有權即屬無據。
  (四)至本院前審將前揭協議筆錄第八項之約定，從土地共有人分割共有土地協議中割
    裂出來，認前開約定純屬被上訴人同意分割土地六十坪予上訴人等兄弟六人，與
    其他共有人無涉，其所為事實認定嚴重悖離一般經驗法則，亦與當事人之本意不
    符，殊非可採。蓋：
    1.兩造間前揭約定如屬真正（按實則被上訴人等並未同意及簽署），則被上訴人
      亦係以共有之士地能夠順利完成協議分割為前題，始同意按應有部分之比例略
      為減少分割後取得之土地面積，反之，如果共有土地之分割方案未能達成協議
      ，以致分割協議不成而需起訴請求法院為裁判分割，被上訴人等即不可能繼續
      同意將減少分割取得之面積六十坪（按分割協議既因部分共有人不同意而不成
      立，被上訴人等自亦無從於分割時將持分六十坪分割給上訴人等），亦即前開
      協議筆錄第八項之約定，係以全體共有人完成分割協議之簽署為前題要件，如
      共有土地之分割未能協議，則約定亦不生效力（按被上訴人將印章交付王大地
      代書係為了分割共有物之用，亦即沒有共有物分割協議存在，兩造間就不可能
      有協議筆錄第八項之約定）。
    2.兩造間如確於分割共有土地協議之外另有獨立之「移轉土地持分」的約定，則
      於協議分割不成之後，雙方當事人即應接續辦理持分所有權之移轉，始與常理
      無違。惟查上訴人等於分割協議不成之後，並未要求被上訴人等協同辦理持分
      六十坪土地之移轉登記（按前揭約如確與雙方當事人真意相符，被上訴人等當
      會配合辦理而無困難），自足以證明前揭約定係以共有人全體完成「分割協議
      」 之簽署為條件，亦即協議筆錄第八項約定為「分割共有土地協議」 之一部
      分，「分割協議」如因成立要件不備而不生效力，前開約定亦應認不生效力。
      本件分割協議既因部分共有人不同意而不成立，前揭定亦應認不生效力。
  (五)按法院於確定判決理由中，就訴訟標的以外當事人主張之重要爭點，本於當事人
    辯論之結果，已為判斷時，除有顯然違背法令之情形，或當事人已提出新訴訟資
    料，足以推翻原判斷之情形外，應解為在同一當事人就與該重要爭點有關所提起
    之他訴訟，法院及當事人對該重要爭點之法律關係，皆不得任作相反之判斷或主
    張，以符民事訴訟上之誠信原則，最高法院八十四年度台上字第二五三○號民事
    判決著有明文。查前揭協議筆錄第八項：「未○○及地○○兩人之持分六十坪分
    割給予蔡文龍、天○○、蔡枝美、丑○○、寅○○、蔡文誠六人」之約定，其法
    律性質確為「分割共有物協議」之一部分，而非另於分割共有物協議之外的「獨
    立約定」，上開協議筆錄第八項所載內容係屬「共有土地分割協議內容」之事實
    ，業經上訴人等於台灣台中地方法院七十五年度訴字第一一七九號民事分割共有
    物事件中為主張，並請求法院將該一「分割共有土地之約定」納入分割方案中，
    亦即上訴人等主張分割方案中渠等分割取得部分，應按應有部分之比例再增加四
    十坪，被上訴人分得部分之土地面積則應減少四十坪。被上訴人等則以上訴人等
    所舉共有物分割協議筆錄未經全體共有人簽署同意，不生協議分割共有土地之效
    力，上訴人等不得據以請求列入裁判分割方案中為抗辯，法院則認定前開協議係
    當事人同意於分割時就分得之土地較各共有人原應有部分之比例略有增減，惟參
    與協議者僅為共有土地之部分共有人，且上訴人等請求分割取得之土地與土地登
    記簿所載之應有部分尚未未符，而駁回上訴人等之請求。上開協議筆錄第八項所
    載內容係屬「共有土地分割協議內容」之事實，既經上訴人等於台灣台中地方七
    十五年度訴字第一一七九號民事分割共有物事件中為主張，並經法院本於當事人
    辯論之結果而為判斷（按本件分割共有物判決業經台灣高等法院台中分院及最高
    法院駁回上訴維持原判確定），揆諸最高法院八十四年度台上字第二五三○號民
    事判決意旨，上訴人等就本件重要爭點之法律關係，反於前訴之主張及法院之判
    斷另案起訴請求，即有違民事訴訟上之誠信原則，應認無理由。
  (六)前揭協議筆錄第八項係約定兩造於共有茄苳腳段四二一地號、四二一之一地號、
    四一五地號及四一五之一地號等四筆土地為合併分割時，分割方案中上訴人等分
    割取得部分可以較其應有部分之比例稍有增長，而被上訴人分割取得部分則略為
    減少，亦即係以前揭未經分割之「四筆」土地為標的。是以本件上訴人等依前開
    協議為請求時，即應以上揭四筆土地為請求標的，始與契約約定無違，乃上訴人
    等竟超出前開協議範圍，請求被上訴人移轉非屬約定範圍之同地段四二一之二二
    及四二一之四四地號土地，其請求自屬無據。另協議筆錄既就前開四筆土地為約
    定，上訴人如依協議為請求，即應就全部之士地（即四筆土地）為請求，乃上訴
    人卻僅請求移轉其中一筆土地之應有部分，於法自有未合（按約定標的中之四筆
    土地，如得選定其中一筆土地為移轉，依民法第二百零八條規定，其選擇權屬於
    債務人即被上訴人，本件上訴人等未經通知被上訴人為選擇，即自行指定就四二
    一地號為請求標的，自難謂合法）。
  (七)兩造既係為了達成分割共有物之目的，始為書立上揭分割協議筆錄，同意按各共
    有人個別實際占有使用部分之位置依應有部分之比例為分割，其中上訴人癸○○
    等人應分割取之土地位置即為第一審卷第一○○頁實測圖所示右下方部分，是分
    割協議筆錄第八點所稱之「六十坪土地」即有特定之位置，此從證人王大地於八
    十三年三月十六日原審法院訊問時所供：「土地經我丈量後才寫分割協議筆錄」
    ，「這六十坪的面積我已測量出來再分割」（第一審卷第十七頁參照）觀之即明
    。上揭土地當時既有二十個共有人，而被上訴人僅係共有人中之二人，對於共有
    土地之「特定部分」依法並無處分之權能，是以被上訴人等二人縱然曾經同意將
    該共有土地中特定之六十坪分割給上訴人等人，未經其共有人全體之同意之前，
    亦應認不生效力。又上訴人等既主張係因渠等公同共有之房屋使用共有土地之面
    積超過應有部分之比例六十坪，因此被上訴人等於分割共有土地時，同意將六十
    坪分割返還給上訴人等，亦即當時是為了解決分割時因上訴人等人之建物實際使
    用共有土地面積，超過渠等應有部分比例計算之面積，為避免於土地分割後，遭
    受拆屋還地命運，被上訴人等二人始同意依應有部分之比例少分六十坪土地，上
    訴人等人即僅能於分割協議中為請求，始能達到原協議之目的。如兩造原共有之
    士地業經法院判決分割確定，原為消滅共有關係所為分割協議之約定，其情事即
    有變更而為給付不能，當事人之一方如再執原分割協議請求他方當事人為履行，
    其訴即應認無理由（按被上訴人等就系爭土地訴請法院判決分割，經最高法院五
    度發回更審如駁回上訴確定，歷經多年始消滅共有關係單獨取得系爭土地之所有
    權。乃上訴人等於系爭土地經法院裁判分割共有關係消滅確定後，卻再執六十九
    年間共有土地分割確定前之分割協議筆錄，請求被上訴人等將業經取得單獨所有
    權之土地移轉若干應有部分登記為上訴人等人所有，使系爭原單獨所有之土地再
    度轉變為「共有土地」，自與當時協議分割時上訴人等二人所為讓步之意旨不符
    。而上訴人等人請求被上訴人移轉系爭土地之應有部分，依應有部分比例計算之
    面積均極小，根本無法為有效的利用，縱上訴人等人將渠等應有部分面積合併使
    用，亦因面積不滿十七坪而難以利用，更何況被上訴人等人能否達成共同利用前
    揭土地之協議，亦屬未定之數，自亦足徵被上訴人等行使權利確有違誠信原則。
  (八)再按給付不可分者，各債權人僅得為債權人全體請求給付，債務人亦僅得向債權
    人全體為給付，民法第二百九十三條第一項定有明文。而不可分債權依民法第二
    百九十三條第一項規定，不必債權人全體共同請求給付，但各債權人僅得為債權
    人全體請求給付，故債權人中一人提起給付之訴時，其原告之適格雖無欠缺，而
    該債權人請求債務向自己為給付，而非請求債務人向債權人全體為給付者，仍不
    能認為有理由，亦經最高法院三十二年度上字第六二九二號判例著有明文。是以
    「給付不可分之債」債權人之一人、數人或全體為給付之請求時，均僅得請求債
    務人向債權人「全體」為給付，其請求權之性質為「公同共有」；如債權人之一
    人、數人或全體各自請求債務人向自己為給付，而非請求債務人向債權「全體」
    為給付，其請求即非適法，自亦不發生請求之效力。而債權人依民法第二百九十
    三條第一項規定為債權人全體請求給付，其請求應認係屬全體債權人公同共有之
    「單一」請求權，至債權人分別或共同請求債務人個別向自己為給付，請求權即
    屬各債權人個別所有，其訴訟標的自亦難認相同。本件上訴人等既主張因渠等「
    公同共有之房屋」占用共有人土地之面積超過渠等應有部分比例折算之面積，為
    避免於分割時因應有部分之比例不足而致無法保全公同共有之房屋，乃共同於六
    十九年間訂立系爭協議筆錄，以解決超額占用土地之問題。如渠等前揭主張可採
    ，則渠等共同取得之上開權利，即應認係屬民法第二百九十三條第一項所稱給付
    不可分之債，上訴人等依上揭法律規定請求被上訴人為給付時，僅得為債權人全
    體請求給付，而不得個別請被上訴人等向自己為給付，乃上訴人卻請求被上訴人
    二人個別向渠等為給付，依最高法院三十二年度上字第六二九二號判例意旨，其
    請求即應認無理由（上訴人等如另行請求被上訴人等向渠等「全體」為給付，除
    應認係屬訴之變更外，其請求權亦應認業已罹於時效。再縱認上訴人等得個別請
    求被上訴人等向「自已」為給付，亦即渠等共同之上揭債權為可分，則渠等請求
    權之消滅時效期間即應分別個自進行，而追加原告戌○○等十二人遲至八十七年
    六月十日始為起訴請求，距離上訴人等主張系爭協議筆錄成立之六十九年十月二
    十日已有十八年，請求權即應認業已罹於時效，被上訴人自得依民法第一百四十
    四條第一項規定拒絕給付。
  (九)上訴人等上訴聲明僅要求被上訴人等將已為分割完成，取得單獨所有權之南投縣
    南投市○○段四二一之二二號（地○○所有）及同段四二一之二四號（未○○所
    有）應有部分移轉登記為上訴人等所有，而未一併就分割該一共有土地應負擔之
    「私設巷道」為請求，其權利之行使亦有違誠實信用原則，亦應認不生請求之效
    力，茲說明如左：
    1.依上訴人提出之分割協議筆錄所載，該筆錄係作成於六十九年十月二十日，係
      為了分割兩造共有之茄苳段四二一、四二一之一、四一五及四一五之二地號等
      四筆土地而作成，當時該四筆土地均為共有土地而未分割。如上訴人等人之主
      張為可採，上訴人等於分割共有土地之前之應有部分比例即應增加六十坪（按
      應有部分之比例增加），則共有土地為分割並留設道路供共有人通行時，由該
      留設之道路負有「提供全體共有人通行」之義務，各共有人即僅負有繳交稅捐
      之義務而不得私行利用，因此該一路地共同所有權人盡義務之成分即大於權利
      之行使。因此依公平合理原則，分割共有土地時該一留設之道路即應由全體共
      有人按其原應有部分之比例維持共有，始與公平原則無違。
    2.本件上訴人請求移轉之土地面積雖已扣除應分擔「路地」之面積，惟仍與誠實
      信原則有所違背。(1)蓋依我國現制而言，區分所有之建築改良物（大樓或公寓
      房屋）所有權人，其建物之使用空間通常可區分為單獨使用部分（即室內空間
      ）及共同使用部分（即公設設施部分），地政機關並分別核發個別之所有權狀
      ，亦即單獨使用部分及共同使用部分均有獨立之所有權（公設部分為共有），
      惟就建物之整體使用言，共同使用之公設部分與其所附屬之單獨使用之建築改
      良物部分即形成不可分離之關係，該一區分所有建築物出售他入時，其買賣標
      的即應認包含公設部分。(2)上揭區分所有建築物出售時，其買受人除受領及辦
      理單獨使用部分房屋所有權之移轉外，亦應受領及辦理公設部分之移轉登記，
      不得僅要求出賣人將單獨使用部分之建物移轉登記予買受人，而拒絕辦理共同
      使用之公設部分之所有權移轉登記。否則即會造成原出賣人已無該區分所有建
      築物單獨使用部分之所有權，卻仍保有共同使用部分所有權，亦即自己已無繼
      續使用該區分所有建物之必要，卻仍持有共同使用之公設部分之所有權，而繼
      續負擔該部分建物之稅負。是以買受人如僅要求出賣人將單獨使用部分之建物
      移轉登記予買受人，而拒絕辦理共同使用之公設部分之所有權移轉登記，即應
      認其權利之行使違反誠實信用原則，出賣人即得拒絕為履行之給付，以避免權
      益受損。(3)本件上訴人上訴聲明僅就系爭被上訴人等分割取得單獨所有權之「
      建地」部分為請求，而捨棄依公平原則應分擔之「路地」部分，雖美其名為己
      按比例扣除應分擔之路地部分，實則係不願意負擔「路地」部分之義務，此與
      區分所有建物之買受人僅要求移轉單獨使用部分之建物而拒絕移轉承受共同使
      用之應有部分無異，自亦應認其權利之行使係違背誠實信用原則。
  (十)補提台灣台中地方法院七十五年度訴字第一一七九號民事判決影本為證。
丙、本院前審依職權訊問證人王大地。
      理      由
一、上訴人蔡文龍於八十四年四月三日死亡，其次子蔡大權、三女蔡金星均幼亡無後
    ，長女蔡金英於八十二年十月三十日死亡，有子女三人即上訴人己○○、庚○○
    、辛○○，蔡文龍之繼承人其配偶即上訴人子○○及子女巳○○、午○○、蔡金
    葉、卯○○及孫己○○、庚○○、辛○○（以下簡稱子○○等八人），業由其八
    人於八十四年六月八日其狀聲明承受訴訟，有繼承系統表、戶籍謄本、承受訴訟
    狀可稽，核無不洽。又按當事人在第二審為訴之變更或追加，非經他造同意不得
    為之，固為民事訴訟法第四百四十六條第一項前段所規定，但請求之基礎事實同
    一者，或不甚礙被告之防禦及訴訟之終結者，依同條項但書之規定，則不在此限
    。本件上訴人於原審起訴主張基於契約關係（即分割協議筆錄第八項）請求被上
    訴人履行，聲明請求判命被上訴人地○○應將所有坐落南投縣南投市○○○段四
    二一－二二地號土地中如起訴狀附圖所示Ａ部分面積○．○○六六公頃，被上訴
    人未○○應將所有坐落同段四二一－二四地號土地中如該附圖所示Ａ部分面積○
    ．○○六六公頃土地分割出，並移轉登記予上訴人各應有部分四分之一。迨本院
    前審審理中，上訴人變更其聲明，請求被上訴人地○○應將同段四二一－二二地
    號土地全筆所有權之應有部分各九六八○分之五四三，被上訴人應將同段四二一
    －二四地號土地全筆所有權之應有部分各六三一一分之六○三，移轉登記予上訴
    人（上訴人子○○等人部分為公同共有該應有部分）。並追加寅○○、戌○○、
    酉○○、辰○○、亥○○、甲○○○、申○○、宇○○、丙○○、戊○○、丁○
    ○、乙○○為原告，對被上訴人為相同之請求，核上訴人所為上開訴之變更及追
    加，其請求之基礎事實同一，且為訴訟標的之法律關係並無變更，自屬不甚礙被
    上訴人之防禦及訴訟之終結，依民事訴訟法第四百四十六條第一項但書、第二百
    五十五條第一項第二款、第七款規定，被上訴人縱不同意，上訴人仍得為之。又
    上訴人及追加原告於本院審理時，就被上訴人地○○部分請求移轉之應有部分變
    更為二四二○○分之一三七五，被上訴人未○○部分變更為一四二○○分之一三
    七五變更後，乃屬訴之變更及追加後所為擴張應受判決事項之聲請，自為法所許
    ，無庸被上訴人同意，合先敘明。
二、本件上訴人及追加原告主張：上訴人天○○、丑○○、癸○○、追加原告寅○○
    及已故蔡文龍、蔡枝美等六兄弟（按：第一審共同原告蔡文龍於民國八十四年四
    月三日死亡，上訴人子○○以次八人為其承受訴訟人。另蔡枝美係八十七年三月
    十一日死亡，經天○○等人於本院前審「追加」其繼承人即追加原告戌○○以次
    十一人為當事人。）於五十二年間以每坪新台幣（下同）一百元之價格，向被上
    訴人買受坐落南投縣南投市○○○段四二一號建地中伊兄弟六人所占用部分。嗣
    伊兄弟六人於六十九年十月二十日與被上訴人及其他共有人就共有該四二一及同
    段四二一－一、四一五、四一五－二號等四筆土地訂立「共有人分割協議筆錄」
    （下稱系爭協議筆錄）時，被上訴人已同意將上開雙方買賣尚未辦理所有權移轉
    登記之六十坪土地分割登記與伊兄弟六人，並於該協議筆錄第八項約定：「蔡青
    連及地○○二人（被上訴人）之持分六十坪，分割給予蔡文龍、天○○、蔡枝美
    、丑○○、寅○○、癸○○六人」。詎於系爭協議筆錄因不生協議分割之效力，
    而經共有人於七十五年間另訴請法院判決分割四二一號土地確定，由被上訴人地
    ○○分得分割後之系爭同段四二一－二二號土地、被上訴人未○○分得系爭同段
    四二一－二四號土地後，被上訴人竟均拒不履行系爭協議筆錄第八項所約定之債
    務等情，爰本於該約定，求為命上訴人分別將系爭四二一－二二、四二一－二四
    號土地，按伊等如前開聲明第二、三項所示應得之應有部分移轉登記與伊等之判
    決。（按上開聲明為上訴人及追加原告於訴之變更及追加後所為擴張之聲明。另
    第一審共同被告蔡新契被訴部分，經本院前審八十三年度上字第二八三號判決上
    訴人勝訴、蔡新契未對之聲明上訴，而告確定。）
三、被上訴人則以：右開土地建物共有人分割處分協議筆錄為上訴人勾串代書偽造，
    並非真正，縱為真正，亦僅係共有人就土地分割方法所為協議，未經全體共有人
    同意，自始無效。伊並未另承諾分割六十坪土地予上訴人兄弟，且該六十坪土地
    坐落位置未確定，上開約定應屬無效等語，資為抗辯。
四、查坐落南投縣南投市○○○段四二一號建地分割前面積為○．三七三○公頃，原
    屬被上訴人及上訴人天○○、丑○○、癸○○、上訴人子○○八人之被繼承人蔡
    文龍及訴外人蔡枝美、寅○○、蔡新契、蔡德蒲、蔡文仲等共二十人所共有，被
    上訴人之應有部分各為十二分之一，蔡文龍、天○○、丑○○、癸○○、蔡枝美
    、寅○○兄弟（下稱蔡文龍兄弟六人）之應有部分各為三六分之一。該土地共有
    人因不能協議分割，於七十五年間經台灣台中地方法院七十五年度訴字一一七九
    號判決分割確定。由各共有人於八十年一月十一日辦理分割登記完畢。分割後，
    同段四二一號建面積○．○六二八公頃為保留巷道，由原共有人依原應有部分比
    例保持共有，四二一－一四號面積○．○一○○公頃、四二一－二四號面積○．
    ○一四二公頃建地，分歸被上訴人未○○取得，四二一－二二號面積○．○二四
    二公頃建地分歸被上訴人地○○取得，癸○○、蔡枝美、天○○、丑○○、蔡文
    龍、寅○○依序各分得四二一－一五、四二一－一八、四二一－一九、四二一－
    二○、四二一－二一、四二一－二三號土地，另四二一－二五號面積○．○一○
    五公頃建地由被上訴人（應有部分各十八分之三）、蔡新契（應有部分十八分之
    六）及蔡文龍兄弟六人（各應有部分十八分之一）共同取得。其餘分割出各筆土
    分別由他共有人取得。另相鄰之同段四一五號建面積○．○八一五公頃土地，為
    被上訴人（應有部分六分之一）、蔡文龍兄弟六人（應有部分各十八分之一），
    及蔡新契（應有部分三分之一）所共有等情。為兩造所不爭，並有土地登記簿謄
    本、地籍圖謄本、台灣台中地方法院七十五年度訴字第一一七九號判決可稽（本
    院卷五一至五五、六○至一○二頁），自屬真實。
五、上訴人及追加原告主張蔡文龍兄弟六人之房舍使用該分割前之四二一號土地及四
    一五號土地，所占用土地之面積超過其等應有部分折算面積，於五十一年十一月
    二十九日，被上訴人地○○及原審被告蔡新契之父蔡有義對於蔡文龍聲請南投縣
    南投鎮調解委員會調解成立，蔡文龍同意以所有牛舍三間與蔡有義交換十四坪土
    地，及以每坪一百元向地○○收買多占用之土地。為兩造所不爭，並有使用狀況
    圖、調解書可考（原審卷七九至八一頁）。蔡文龍係以代理其兄弟六人之意思而
    參加調解，於調解後即向被上訴人二人以每坪一百元之價格向其等買受六十坪土
    地，已據上訴人陳明，並有被上訴人地○○出具與蔡文龍之收據可憑（原審巷六
    八頁）。被上訴人未○○辯稱調解時伊在金門服役，並不知情（本院前審卷六○
    頁），並否認與地○○共同出售土地。惟被上訴人二人於原審業供承其二人於民
    國五十一年間將所有土地六十坪以每坪一百元售予上訴人兄弟不諱（原審巷三九
    頁背面），其嗣後空言翻異，自不足採。蔡文龍兄弟六人與蔡有義交換十四坪土
    地及向被上訴人買受六十坪土地後，未辦理所有權移轉登記。迨六十九年十月二
    十日，蔡文龍兄弟六人及被上訴人與其他共有人為協議分割同段四二一、四二一
    －一、四一五、四一五－一號土地，訂立土地建物共有人分割處分協議筆錄，為
    一併解決上開土地交換及買賣之事，於該協議筆錄第八項約定「未○○及地○○
    兩人之持分六十坪，分割給予蔡文龍、天○○、蔡枝美、丑○○、寅○○、癸○
    ○六人」第十項．約定蔡新契之持分十四坪無條件分割給予蔡文龍兄弟六人」。
    經被上訴人二人、蔡文龍兄弟六人及蔡新契、蔡德蒲蓋章。有該協議筆錄可稽（
    原審卷十至十二頁）。被上訴人雖否認其真正，，辯稱為上訴人勾串代書王大地
    偽造該協議書云云。惟查被上訴人對於其等曾在六十八、六十九年間與蔡文龍兄
    弟及其他共有人協議。欲分割上開共有土地乙節，並無爭執。於原審復供承寫分
    割協議筆錄時，被告等有到場（原審卷七五頁背面），伊等印章交給王大地代書
    （本院前審卷六一、六二頁）。足徵該協議筆錄製作時，被上訴人係在場見聞。
    證人王大地亦結證稱：使用的面積與應有部分面積不相符，所以部分共有人先來
    談。伊於六十八年十一月二十七日先測量共有人使用位置，作成實測圖，該圖所
    示藍色部分即為蔡文龍兄弟六人使用位置。被上訴人有承認持分面積多了六十坪
    ，伊根據被上訴人所說要將持分六十坪分割返還給蔡文龍六人，寫分割協議筆錄
    ，當時被上訴人均在場，分割協議筆錄及實測圖上被上訴人印章為其等自行加蓋
    。所有在場人都說該六十坪土地是在蔡文龍兄弟使用的範圍內即實測圖藍色部分
    內，但該六十坪土地未經雙方指界，其確實位置伊未測量確定等語綦詳（原審卷
    七四頁、本院前審上字卷四三、四四頁、本院前審更(一)卷一二六至一三二頁）。
    復有該共有人使用位置實測圖（原審卷一○○頁）足資佐證。被上訴人又謂該協
    議筆錄未經共有人簽名，所載有關共有人蔡木村等之事項，無其等簽章，復未
    留餘白供其等簽章，可證不實云云。惟該協議筆錄經同意之共有人蓋章者，與簽
    名生同等之效力，非得以其未經本人親自簽名即指為虛偽。而訴外人蔡木村等亦
    為共有人，該分割協議筆錄第五、六項記載有關其等分割土地事項，難謂有何不
    洽。當時在場人說要素請他們來蓋章，結果未來，如要來補蓋章，可於其後再寫
    日期，已據證人王大地證述在卷（本院更(一)字卷一三○頁），亦與事理無違，被
    上訴人執此抗辯，並非可取。足見上訴人及追加原告主張系爭協議筆錄為真正，
    尚非無據，自堪信為真實。是本件上訴人及追加原告既主張本於系爭協議筆錄第
    八項之約定為請求，則本件首應審究者，為該協議筆錄第八項之約定是否合法有
    效。
六、按共有物之分割，依共有人協議之方法行之，民法第八百二十四條第一項定有明
    文。準此，共有物之協議分割，須經共有人全體之同意，始生協議分割之效力至
    明。本件依系爭協議筆錄之前言記載：「土地坐落南投鎮○○○段四二一、四二
    一－一、四一五、四一五－二（此為四一五－一地號之誤）協議分割原因及內容
    」等語觀之，可見系爭協議筆錄係為協議分割上開四筆土地而簽立無疑，兩造亦
    不爭執。而上開四筆土地之共有人總人數為二十人，有台灣台中地方法院七十五
    年度訴字第一一七九號分割共有物事件民事判決影本及土地登記簿謄本在卷可稽
    ，自無疑義。然系爭協議筆錄則僅有共有人十人簽名或蓋章，顯見該協議筆錄並
    未經上開四筆土地共有人全體之同意，依前開民法規定，系爭協議筆錄自不生分
    割共有物之效力。至上訴人蔡文龍兄弟六人與被上訴人於系爭協議筆錄第八項為
    「未○○及地○○兩人之持分六十坪分割予蔡文龍，天○○、蔡枝美、丑○○、
    寅○○、癸○○六人」之約定，係因蔡文龍兄弟所共有之建物占用上開共有之四
    一二地號及四一五地號土地之面積，超過其兄弟六人之應有部分比例折算之面積
    ，為避免分割時該建物因應有部分之比例不足而被拆除，於五十二年間向被上訴
    人購買六十坪土地，惟未辦理所有權移轉登記；迨六十九年十月二十日簽訂系爭
    協議筆錄時，雙方同意利用分割上開四筆土地之同時，一併解決前述買賣土地之
    事而為此約定等情，已如前述，並經證人王大地於本院前審證述在卷，且為上訴
    人所不爭執。而依系爭協議筆錄所載內容，其中第一項及第四項分別記載：「未
    ○○及地○○之部分，負擔路地部分，依照持分分配，依照現有使用位置分割分
    配，無條件免於補貼建築物。」、「蔡文龍、天○○、蔡枝美、丑○○、寅○○
    、癸○○依照道路分配部分負擔，依照持分分配，依照現有使用位置分割分配，
    無條件免於補貼建築物，分配六人共同分割為一筆，絕無異議。」，另於第七項
    約定：「四一五－一號土地係綠化地，協議分割共有人同意予地○○使用，但乃
    於依照各持分負擔。」，第九條約定：「歷年六十坪之地價稅及彰南路受益費，
    按現期之地價稅單金額補貼給予未○○及地○○兩人。」，第十一條約：「分割
    後，如有侵占到未○○，地○○之建物，無條件保持現狀，俟後日蔡文龍、天○
    ○、蔡枝美、丑○○、寅○○、蔡枝美、丑○○、寅○○，癸○○等六人所使用
    之廁所之部分，如果蔡青連，地○○興建房屋時，一併給予使用。」，第十二條
    約定：「蔡文龍、天○○、蔡枝美、丑○○、寅○○、癸○○等六人所使用之廁
    所部分，如果未○○、地○○興建房屋時，無條件拆除。」等語，及證人即代書
    王大地並就上開四筆土地共有現使用位置繪製實測圖（見本院更(一)卷證物袋實測
    圖），而該實測圖標藍色部分即為蔡文龍兄弟六人使用之範圍，綠色部分則為被
    上訴人使用之範圍，亦即系爭協議筆錄第一、四項所載被上訴人及蔡文龍兄弟六
    人分割分配之位置及範圍。而依該實測圖所示，可見如依系爭協議筆錄之內容為
    分割時，蔡文龍兄弟六人所分得之土地位置則大部分占用上開四一二地號土地，
    小部分位於四一五地號土地，並共同分割為一筆，另被上訴人分得之士地位置則
    大部分占用於上開四一五地號土地，且二人相鄰。又上開四筆合併分割之土地，
    被上訴人及蔡文龍兄弟六人均為共有人，然各人之應有部分比例並不相同，有土
    地登記簿謄本在卷可稽，因此以上開四筆土地依系爭協議筆錄所載方法合併分割
    時，各共有人應得之土地面積既約定按持分分配，自應以各共有人在該四筆土地
    之應有部分之總合比例計算。而該協議筆錄第八項所載被上訴人應分割予蔡文龍
    兄弟六人之「持分六十坪」，並未標明係指何筆土地之「持分六十坪」，然依系
    爭協議筆錄之內容係以協議合併分割上開四筆土地，並以現使用位置之狀況為分
    割方法之本旨觀之，該「持分六十坪」應係指被上訴人在上開四筆土地所有持分
    之六十坪而言。上訴人及追加原告主張該「持分六十坪」係指被上訴人在上開四
    一二地號土地之「持分六十坪」，核與該協議筆錄之本旨不符，委不足採。又被
    上訴人與蔡文龍兄弟六人於五十一年間所成立之六十坪土地買賣契約，依上訴人
    所提被上訴人地○○於五十二年五月四日立具之收據記載，該買賣標的為被上訴
    人所有上開四一二地號土地上被蔡文龍所占有之部分，有該收據影本在卷可佐。
    而被上訴人與蔡文龍兄弟六人於六十九年十月二十日簽訂系爭協議筆錄時，上開
    買賣契約之交付土地請求權顯已已罹於時效，且該協議筆錄第八項之約定，亦與
    前述收據記載之內容不同，再參以雙方依系爭協議筆錄內容為分割時，亦均負有
    附隨之義務，況該第八項之記載亦與第十項：「蔡新契之持分十四坪，無條件分
    割給予蔡文龍、天○○、蔡枝美、丑○○、寅○○、癸○○等六人」之記載不同
    。是本件綜觀上述各情，足見系爭協議筆錄第八項之約定，係配合上開四筆土地
    之協議分割結果而為履行至明。即被上訴人兩人同意將上開共有土地之應有部分
    中之六十坪分割予蔡文龍兄弟等六人，係以該四筆共有土地能依協議筆錄所載之
    內容完成為目的，而非單純為履行交付五十一年間雙方所成立土地買賣契約之標
    的物而為之約定；申言之該協議筆錄第八項之約定與該協議筆錄內容具有不可分
    之關係，即該協議筆錄之分割內容如不能完成，則該協議筆錄第八項之約定，亦
    無從依契約之本旨為履行。茲系爭協議筆錄因未經上開四筆土地共有人同意，自
    不生協議分割共有物之效力，已如前述，因此該協議筆錄第八項之約定，依前開
    說明即無從單獨有效成立。則上訴人及追加原告主張依該協議筆錄第八項之約定
    為本件之請求，自屬無據，不應准許。
七、上訴人及追加原告於本院承稱：五十一年間所成立之買賣契約，蔡文龍六人係約
    定以分別共有，即每人應有部分六分之一意思買受，買賣之標的物為蔡文龍六人
    所使用之範圍，被上訴人之給付屬可分云云，是依上訴人及追加原告所主張之上
    開事實，顯見上訴人及追加原告就該買賣契約之權利並無公同共有關係存在，則
    各共有人就該買賣契約所成立之請求權，其消滅時效期間即應分別各自進行。因
    此上訴人起訴請求之效力，自不及於追加原告。準此，追加原告於八十七年六月
    十日始為起訴請求，距系爭協議筆錄成立之六十九年十月二十日已有十八年，其
    本於系爭協議筆錄所生之請求，顯已罹於時效而消滅。因此被上訴人依民法第一
    百四十四條第一項規定為時效抗辯，拒絕給付，於法並無不合。則追加原告主張
    依系爭協議筆錄之約定，對被上訴人為本件之請求，自屬無理由，不應准許。
八、綜上所述，本件上訴人及追加原告主張依系爭協議筆錄第八項之約，請求被上訴
    人應為如前開聲明第二、三項所示之給付，於法無據，不應准許，自應駁回。
九、本件事證已臻明確，兩造其餘主張及攻擊防禦方法就判決結果不生影響，故不予
    論究，併此敘明。
據上論結，本件上訴人變更之訴及追加原告之訴暨擴張之訴均無理由，依民事訴訟法
第七十八條、第八十五條第一項、第二項，判決如主文。
中      華      民      國    八十九    年      十      月     十一     日
~B1民事第五庭審判長法  官  陳滿賢
~B2                法  官  簡清忠
~B3                法  官  林松虎
右為正本係照原本作成。
如對本判決上訴，須於收受判決送達後二十日內向本院提出上訴書狀，其未表明上訴
理由者，應於提出上訴後二十日內向本院提出上訴理由書（須按他造人數附具繕本）
，並繳納送達用雙掛號郵票拾份（每份參拾肆元）。
上訴時應提出委任律師或具有律師資格之人之委任狀；委任有律師資格者，另應附具
律師及格證書及釋明委任人與受任人有民事訴訟法第四百六十六條之一第一項但書或
第二項（詳附註）所定關係之釋明文書影本。
~B                書記官  陳信和
中      華      民      國    八十九     年      十     月     十七     日
附註：
民事訴訟法第四百六十六條之一（第一項、第二項）
對於第二審判決上訴，上訴人應委任律師為訴訟代理人。但上訴人或其法定代理人具
有律師資格者，不在此限。
上訴人之配偶、三親等內之血親、二親等內之姻親，或上訴人為法人、中央或地方機
關時，其所屬專任人員具有律師資格並經法院認為適當者，亦得為第三審訴訟代理人
。
                                                                        Ｈ


司法院資訊處製作；財團法人民間司法改革基金會備份。
